臺灣板橋地方法院刑事判決　　　　　　　　　　　　　　　九十年度自更字第一號
　　自　訴　人　昌立交通事業有限公司
　　代　表　人　黃瑞珍
　　代　理　人　乙○○
　　被　　　告　丙○○
　　　　　　　　蔡甲○○
右列被告因侵占案件，經自訴人提起自訴，本院判決如左：
    主  文
丙○○意圖為自己不法之所有，而侵占自己持有他人之物，處有期徒刑伍月，如易科
罰金以參佰元折算壹日。被訴詐欺部分無罪。
蔡甲○○無罪。
    事      實
一、丙○○於民國八十八年十月八日下午十一時許，至臺北縣中和市○○路○段六四
    八號向昌立交通事業有限公司（以下簡稱昌立公司）承租車牌號碼Ｍ四─八四九
    號營業用小客車一部使用，並訂定租賃合約書，約定每日租金新臺幣（下同）六
    百元，每隔三日蔡宗勳應至公司繳納租金一次，若未按期繳納車租，出租人除以
    存證信函方式通知終止租約返還車輛外，且有權將車輛逕行取回。詎丙○○租用
    該車後，嗣因家需增加，明知已無支付車租之能力，竟不將該車返還昌立公司，
    並意圖為自己不法之所有，於八十八年十二月一日屆期應支付前三日租金時，易
    持有前開汽車為自己所有之意思，將該汽車侵占入己，而自八十八年十一月二十
    八日起即未再繳付車租，且避不見面，致昌立公司催討無門，迄今仍未取回該車
    。
二、案經自訴人昌立公司向本院提起自訴。
    理  由
甲、有罪部分（被告丙○○被訴侵占部分）：
一、訊據被告蔡宗勳供承於前開時、地以右揭之條件向自訴人昌立公司承租車牌號碼
    Ｍ四─八四九號營業小客車營業使用，並自八十八年十一月二十八日起即未繳付
    租金，復有多次交通違規紀錄，惟矢口否認有何侵占犯行，辯稱：其係因家窮，
    始向自訴人承租車號Ｍ四─八四九號營業小客車使用以營生；嗣因其父生病住院
    ，且常支付汽車修理費，故無力繳納車租，而為謀生計，故無法將車號Ｍ四─八
    四九號營業小客車返還自訴人；惟恐自訴人向其催討車租，更不敢和自訴人連絡
    ，其後汽車牌照又經警查扣，無法行駛，經其將該車置放於台北市○○路○段九
    十七號旁巷內，竟於八十九年六、七月間遭台北市環保局拖吊無蹤，致無法將車
    歸還自訴人，並非蓄意侵占云云。惟查：右揭事實，業據自訴人代理人乙○○指
    訴綦詳，並有小型計程客車租賃合約書、郵局存證信函影本各一件在卷可稽；而
    依該租賃合約書記載：「租賃期間自中華民國八十八年十月八日起至八十九年四
    月八日止，每月租金新台幣陸佰元正。乙方即承租人按雙方約定每隔三日來公司
    繳交車，遇假日得往後順延，若拖欠車租，經甲方即出租人催討仍不繳納車租，
    則亦（視）同違約，甲方除以存證信函方式通知終止租約返還車輛：」，被告丙○○應每隔三日應至自訴人處繳納車租。而被告丙○○經本院質之未繳車租之後
    ，為何不還車，並據被告自承：「當時我只有想賺錢，而且我沒有一技之長，所
    以我要繼續跑車，當時我父親要住院，我也沒有跟自訴人聯絡，我是怕自訴人跟
    我要錢，後來車子也不見了：我人都沒有住在家裡，我都是回家洗澡之後，人就
    離開了」（見本院九十一年一月十七日審判筆錄第五頁）等情不諱，核被告丙○○於八十八年十二月一日繳納車租期限屆至時（按車租為每隔三日繳納，被告丙○○係自八十八年十一月二十八日即未繳車租，則其應繳車租日期應為八十八年
    十二月一日），既知其後跑車收入將全供家需，無法再繳付分文車租予自訴人，
    竟不將承租車輛返還自訴人，繼續占有該車使用，並拒與自訴人連繫，顯見其於
    應繳八十八年十一月二十八日租金之逾三天繳納期限，即同年十二月一日仍不繳
    租時，已有將該車據為己有之決意，而有排除權利人自為管領支配，變易其持有
    之前開車輛為所有之不法意圖甚明。且查，被告丙○○自租車後，自八十八年十
    月二十一日至八十九年七月十四日止，或因超速、闖紅燈，或因不依規定繳費，
    或因未繫安全帶等違規情事迭遭警開立罰單，合計達六十六張，未據被告蔡宗勳
    繳納乙節，並有紅單清冊影本在卷可考，亦經被告自承在卷（見本院九十一年一
    月十七日審判筆錄）；又車號Ｍ四─八四九號營業小客車曾於八十九年五月二十
    八日因違規營業（車輛交予無執業登記之人駕駛，營業車行對所屬車輛未盡管理
    之責）遭警當場代保管其大牌二面，並已於八十九年十月二十五日因逾期而註銷
    牌照乙節，且有交通部公路局台北區監理所九十年三月二十七日（六）九○─四
    五三─九─二四九五號函附卷可參，被告丙○○在其持有之自訴人所有前開出租
    車輛屢遭罰鍰，甚或牌照被扣之情形下，均未與自訴人連絡處理、或還車，益見
    其無視該車係自訴人所有，而早已有將該車視為己有物處置之意。再者，台北市
    政府環境保護局經查無資料曾於八十九年六、七月間拖吊類似計程車乙節，復有
    該局九十一年一月二日北市環字第九○二三九一一一○○號函在卷可考，顯見被
    告丙○○所辯要係卸責之詞，不足採信。本件事證明確，其犯行堪以認定，應予
    依法論科。
二、核被告丙○○所為，係犯刑法第三百三十五條第一項之侵占罪。爰審酌被告之素
    行、犯罪之動機、目的、手段、所生危害及其犯後態度等一切情狀，量處有期徒
    刑四月。查被告行為後，刑法第四十一條業於九十年一月十日修正公布，於同月
    十二日生效施行，其第一項規定，將原定得易科罰金之最重本刑由三年以下有期
    徒刑提高為五年以下有期徒刑，茲被告既受六個月以下有期徒刑之宣告，比較新
    舊法之規定，以裁判時之新法較有利於被告，依刑法第二條第一項前段規定，應
    適用裁判時修正後之刑法第四十一條第一項規定，並諭知易科罰金之折算標準，
    以示懲儆。
乙、無罪部分：（被告丙○○被訴詐欺部分及被告蔡甲○○部分）
一、自訴意旨另以：被告丙○○向自訴人承租上開車輛使用，竟未按期繳納車租，所
    簽立供擔保之本票亦未兌現，是認其涉有刑法第三百三十九條第一項之詐欺取財
    罪嫌云云。訊之被告丙○○堅詞否認有何詐欺犯行，辯稱：其係為謀生計，始起
    意承租營業小客車使用，因其無資力，自訴人只要求人保，並未要求給付保證金
    ，故向自訴人承租上開車輛使用；原預計以營業所得支付租金，不意父親生病，
    車輛又常拋錨，需不時支出修理費，所得支付家庭所需尚有不足，故無力繳納租
    金，並非蓄意詐騙等語。
二、按犯罪事實應依證據認定之，無證據不得推定其犯罪事實，刑事訴訟法第一百五
    十四條定有明文。再事實之認定，應憑證據，如未能發現相當證據，或證據不足
    以證明，自不能以推測或擬制之方法，以為裁判基礎；又所謂認定犯罪事實之證
    據，係指足以認定被告確有犯罪行為之積極證據而言，而認定犯罪事實所憑之證
    據，雖不以直接證據為限，間接證據亦包括在內，然而無論直接或間接證據，其
    為訴訟上之證明，須於通常一般人均不致有所懷疑，而得確信其為真實之程度，
    始得據之為有罪之認定，倘其證明尚未達到此一程度，而有合理懷疑存在時，事
    實審復已就其心證上理由予以闡述，敘明其如何無從為有罪之確信，因而為無罪
    之判決，尚不得任意指為違法；另告訴人之告訴，係以使被告受刑事訴追為目的
    是其陳述是否與事實相符，仍應調查其他證據以資審認；末按刑法第三百三十九
    條第一項詐欺罪之成立，以意圖為自己或第三人不法所有，以詐術使人將本人或
    第三人之物交付為要件。所謂以詐術使人交付，必須被詐欺人因其詐術而陷於錯
    誤，若其所用方法，不能認為詐術，亦不致使人陷於錯誤，即不構成該罪。最高
    法院分別著有二十九年上字第三一○五號、四十年度台上字第八六號、五十二年
    度台上字第一三○○號、七十六年台上字第四九八六號、四十六年台上字第二六
    ０號判例可供參考。
三、經查，被告丙○○係以真實姓名於八十八年十月八日向自訴人承租上開車輛使用
    ，租車之後並非未曾繳納車租，而係自同年十一月二十八日起始未再繳付任何車
    租乙節，已如前述，而承租營業小客車跑車謀生，事屬當然，則是否得以其嗣後
    未繳納租金一事，即推論其在租車之始，有意圖為自己不法之所有之詐欺意圖，
    已有可疑。又前開車輛係西元一九九五年二月出廠，有前述台北區監理所函覆之
    汽車車籍查詢資料乙紙在卷可稽，核該車自出廠至被告丙○○承租時，已近五年
    ，以營業小客車之耐用年數係三年而言（見卷附七十二年八月十日行政院（七二
    ）財字第一四八三一號令發布之固定資產耐用年數表節錄），該車時有拋錨而需
    修理，被告抗辯其因而支出修理費乙情，應屬非虛。再被告丙○○之父蔡聰賢於
    九十年十一月十八日，始因糖尿病、缺氧性腦病變引發肺炎，導致敗血症死亡，
    復有馬偕紀念醫院死亡證明書一紙附卷可參，核糖尿病係屬慢性疾病，則被告辯
    稱：係因父親生病，所得支付家庭所需而致無力繳付車租乙節，即不無可能。而
    被告簽約時所開立之二紙本票係自訴人要求被告簽發，其中面額六萬元本票係為
    供被告違規時為警告發之擔保，另紙空白本票則係為車子耗損程度之擔保，故金
    額未定乙情，亦據自訴人代理人陳述在卷（見本院九十年三月十九日訊問筆錄第
    六頁），是上開本票既非被告主動提出以取信自訴人，而係被告應自訴人要求為
    不確定之違規罰金及車輛耗損支出所出具之擔保，自難遽以嗣後該本票之未兌現
    而推論被告丙○○於租車當時交付本票係詐術行為之實施。此外復查無其他積極
    證據足認被告丙○○有何詐欺犯行，揆之上開判例說明，不能證明被告丙○○犯
    有詐欺取財罪，此部分自應為無罪之諭知。
四、自訴意旨另以：被告蔡甲○○與被告丙○○二人一同前往自訴人處租車使用，因
    認被告蔡甲○○與被告丙○○共同涉有刑法第三百三十五條第一項之侵占罪嫌及
    同法第三百三十九條第一項之詐欺罪嫌云云。訊之被告蔡甲○○堅詞否認有何侵
    占、詐欺犯行，辯稱：當日係其子即被告丙○○要租車使用，其始陪同被告丙○○一同前往自訴人公司，並應自訴人要求而擔任被告丙○○之連帶保證人，其本
    人並無意向自訴人租車使用；嗣被告丙○○因所承租車輛時常拋錨，支出不少修
    理費，且屢因違規而繳交罰款，故無力支付車租等語。經查，自訴人所提出之前
    開租賃合約書之「乙方連帶保證人暨承租人」欄固經被告蔡甲○○簽名，經被告
    蔡甲○○自承在卷，並有該合約書影本一件在卷可憑，惟按「解釋意思表示，應
    探求當事人之真意，不得拘泥於所用之辭句。」民法第九十八條定有明文。被告
    蔡甲○○已否認上開車輛係其承租，共同被告丙○○亦於本院調查時供承：「（
    問：車子租了何人要開？）我要開的，我母親不開，車子租了都是我在使用，我
    母親都未開過車子。老闆說我母親要簽在共同租車的那欄，我母親沒有要租車子
    來開：」等情無誤，即自訴人代表人蔡瑞珍亦陳稱：「租車當時被告二人都有來
    ，當時他們說他們二人要租車，當時都是兒子跟我交談，他們沒有說車子何人要
    開，我當時有查驗駕照，當時只有查驗兒子駕照而已，媽媽有說會開但沒有說她
    有職業駕照，：之前他們沒有來租過車子，簽約當時我沒有跟他們說何人當承租
    人，何人當保證人，當時我們心想車子要租給兒子，當時他們沒有說車子要租給
    媽媽開的，他們也沒有說二人要輪流開或是分時段開車：：如果一個人來租車的
    話，我們一定叫她找一個保證人。」（見本院九十年六月十一日訊問筆錄第二頁
    ）等語屬實，經本院再次詢及本件契約所載之乙方即被告丙○○為真正租車之人
    ，另在「乙方連帶保證人暨承租人」欄簽名之被告蔡甲○○是否保證人，自訴人
    代表人繼稱：「是的，契約上面保證人為何寫上是暨承租人我不知道：：我們並
    沒有證據可以證明車子是媽媽在開，當時我們是想把車子租給兒子，簽約當時被
    告二人沒有商量何人擔任承租人何人擔任保證人。」等情確實，足見當時係被告
    丙○○要租車，被告蔡甲○○本意僅在擔任該租賃契約之保證人，出租人即自訴
    人之本意亦係將上開車輛出租予被告丙○○，而由被告蔡甲○○為保證人乙節，
    堪以認定；參以上述租賃合約書係由自訴人即出租人所提供，乃自訴人為與不特
    定多數人訂立契約之用而單方預先擬定之契約條款，屬定型化契約，承租人只有
    簽或不簽之選擇，並無法與出租人另行議定契約內容，且對契約內容之了解與出
    租人處於不平等之地位，更應探求當事人之真意，以解釋契約之內容，是揆之前
    開說明，即不能拘泥於前揭租賃契約文句，直認被告蔡甲○○為共同承租人。又
    被告丙○○向自訴人承租車號Ｍ四─八四九號營業小客車後，均由其個人使用，
    被告蔡甲○○並未曾使用該車，已據被告等供述如前，自訴人代理人乙○○復陳
    稱：「（問：車子平常何人在使用？）我曾經看過蔡在使用，我沒有看過曾在開
    車子。」（見本院九十年三月十九日訊問筆錄第四頁倒數第三、四行）等語在卷
    ，則上開車輛既是被告丙○○所承租使用，無法證明被告蔡甲○○亦曾使用該車
    ，自不得以被告蔡甲○○與被告丙○○共同前往自訴人處，並擔任保證人乙情，
    率予推論被告蔡甲○○有與被告丙○○共同侵占該車犯行。再被告丙○○前開行
    為並不構成詐欺，已如前述，被告蔡甲○○自無與之共犯詐欺犯行可言。綜上所
    述，既乏其他積極之證據，足認被告蔡甲○○與被告丙○○有共同侵占及詐欺犯
    行，尚不能證明其犯罪，揆諸前揭說明及判例意旨，自應依法諭知被告蔡甲○○
    無罪之判決。
據上論斷，應依刑事訴訟法第三百四十三條、第二百九十九條第一項前段、第三百零
一條第一項，刑法第二條第一項前段、第三百三十五條第一項、第四十一條第一項，
罰金罰鍰提高標準條例第一條前段、第二條，判決如主文。
中    華    民    國      九十一      年      一      月    三十一    日
                          臺灣板橋地方法院刑事第五庭
                                          法  官   林   玫  君
右正本證明與原本無異。
如不服本判決，應於判決送達後十日內，向本院提出上訴狀。
                                          書記官   許   清  秋
中    華    民    國      九十一      年      二      月    十八      日
刑法第三百三十五條
意圖為自己或第三人不法之所有，而侵占自己持有他人之物者，處五年以下有期徒刑
、拘役或併科一千元以下罰金。
前項之未遂犯罰之。
